最高法院民事判決　　　　　　　　　　　　　　　八十六年度台上字第一五五二號
　　上 訴 人　乙 ○ ○
　　被上訴人　甲○○○
右當事人間請求返還價金事件，上訴人對於中華民國八十五年九月三日台灣高等法院
花蓮分院第二審判決（八十四年度上字第八四號），提起上訴，本院判決如左：
    主  文
原判決廢棄，發回台灣高等法院花蓮分院。
    理  由
本件被上訴人主張：伊於民國八十一年六月九日承購上訴人所興建坐落花蓮縣吉安鄉
○○段一一八五等地號土地「新天母」編號Ｅ五房地一戶，價款為新台幣（下同）六
百三十萬元，伊並已繳付定金、簽約金及開工款計七十五萬元。但上訴人嗣後藉詞抬
高售價為六百六十八萬元，並拒收伊繳付之各期價款，亦拒不將系爭房地交付予伊及
辦理所有權移轉登記，經伊催告，仍不履行，伊乃解除契約等情，爰求為命上訴人返
還價金及給付同額違約金計一百五十萬元另加計法定遲延利息之判決。
上訴人則以：系爭契約之價款實為六百六十八萬元，至被上訴人所持價款為六百三十
萬元之契約，係被上訴人與訴外人林敏卿勾串簽立，伊不承認。且伊業以存證信函數
度催告被上訴人繳付價金，被上訴人逾期未繳，已屬違約，自不得主張解除契約等語
，資為抗辯。
原審維持第一審所為上訴人敗訴之判決，駁回其上訴，係以：經查系爭房地迄未由上
訴人交付給被上訴人之事實，為上訴人所不爭執，本件兩造爭執之重點在於兩造究應
依六百三十萬元或六百六十八萬元哪一份買賣契約履行﹖哪一份契約方屬有效契約﹖
按「代理權之限制及撤回，不得以之對抗善意第三人。但第三人因過失而不知其事實
者，不在此限。」為民法第一百零七條所明文。查本件上訴人購買系爭房地，總價金
為六百三十萬元，有其所提出之房屋土地預定買賣契約書可證，系爭契約係被上訴人
與訴外人林敏卿所簽訂，上訴人於此並不否認，林敏卿乃上訴人所委請代理銷售系爭
房地之人員，平時並持有上訴人之印章，而同工地其他房屋亦均由林敏卿代上訴人銷
售，是林敏卿有代被上訴人銷售系爭房地並為簽約之權限，已無庸疑。被上訴人簽訂
上開價金為六百三十萬元之契約，其效力自及於上訴人。縱上訴人於授權之同時有銷
售價格之限制，揆諸前揭規定，既非被上訴人所得知悉，上訴人自不得以此對抗善意
之被上訴人而主張契約無效。又查上訴人就被上訴人所持房屋土地預定買賣契約書記
載價金為六百三十萬元之事實，於八十一年七月初即因被上訴人持該契約書向其核對
而知情，然上訴人猶令被上訴人依六百三十萬元價金計算之分期付款明細表繳付開工
款而無異議，此情業經證人柯貴枝證述甚詳，並有上訴人親自簽收之款項收據可資佐
證，則上訴人業就系爭契約價金為六百三十萬元有合意承諾，足可認定。兩造既經合
意以六百三十萬元買賣系爭房地，上訴人自有依約履行之義務。另查被上訴人於開工
款以次各期款均經柯貴枝按時前往繳付，惟均遭上訴人以系爭契約價金除非以六百六
十八萬元計算，否則不願出售，而拒收，此亦經證人柯貴枝到庭證述在案，尚非被上
訴人違約。至上訴人所指通知及催告被上訴人繳付期款一節，因均係依六百六十八萬
元之價金計算而為通知及催繳，非依上開契約而為，當不生通知及催告之效力，被上
訴人亦無給付或提存之義務，從而被上訴人亦無給付遲延可言。又所謂過大催告僅就
超過部分不生效力云云，乃係就同一法律關係而言。本件同一房地之二種不同價金之
契約，實係不同之法律關係，上訴人以未經被上訴人合意之六百六十八萬元契約關係
為催告，自係無效之催告，亦不生就六百三十萬元契約價金範圍內有催告效力之問題
。從而被上訴人依法解除契約並依約請求上訴人返還已付之價款七十五萬元及給付同
額之違約金，合計一百五十萬元，及自起訴狀繕本送達翌日即八十四年三月二日起至
清償日止之法定利息，尚非無據，應予准許等詞，為其判斷之基礎。
惟查「訴外人林敏卿乃上訴人所委請代理銷售系爭房地之人員，平時並持有上訴人之
印章，而同工地其他房屋亦均由林敏卿代上訴人銷售」，為原審所確定之事實，但原
審未於判決理由項下說明其認定之依據，自屬判決理由不備。又原判決雖謂：「被上
訴人於開工款以次各期款均經柯貴枝按時前往繳付，惟均遭上訴人以系爭契約價金除
非以六百六十萬元計算，否則不願出售，而拒收，此亦經證人柯貴枝到庭證述在案」
，惟經遍查全案卷，並無證人柯貴枝為此項證詞之記載，是原審此部分之認定，與卷
證資料不符，亦有可議。再本件上訴人與被上訴人所主張系爭房地之價金雖有六百六
十八萬元與六百三十萬元之別，但所指房地均為系爭房地，似無二致，果爾，倘上訴
人向被上訴人所為依總價六百六十八萬元計算而催繳分期價款之催告，得確定係就「
系爭房地」之價金所為之催告，能否謂上訴人此項催告，即係就不同之法律關係所為
之催告，應屬無效之催告，亦不生就六百三十萬元價金範圍內有催告之效力，尚有審
究餘地。此攸關被上訴人解除系爭買賣契約，是否合法有效，原審未遑斟酌，徒憑上
揭理由而為上訴人敗訴之判決，自欠允洽。末查解除契約，除當事人間有保留解除權
之特別約定外，非有法律所認之解除權不得為之。卷查被上訴人既未主張其具有何種
解除權，原審亦未明確予以查明認定，即謂兩造間之契約，已因被上訴人解除契約之
意思表示而解除，亦難謂合。上訴論旨，指摘原判決欠當，聲明廢棄，非無理由。
據上論結，本件上訴為有理由。依民事訴訟法第四百七十七條第一項、第四百七十八
條第一項，判決如主文。
中      華      民      國    八十六    年     五       月      十六    日
                              最高法院民事第一庭
                                  審判長法官  李  錦  豐
                                        法官  楊  鼎  章
                                        法官  李  慧  兒
                                        法官  蘇  達  志
                                        法官  顏  南  全
      右正本證明與原本無異
                                              書  記  官
中      華      民      國    八十六    年     六       月      五      日
                                                                        Ｈ
